【裁判字號】    96,易,526
【裁判日期】    970819
【裁判案由】    妨害公務
【裁判全文】
臺灣新竹地方法院刑事判決
公  訴  人  臺灣新竹地方法院檢察署檢察官
被      告  甲○○
輔  佐  人  乙○○
指定辯護人  本院公設辯護人  丙○○
上列被告因妨害公務案件，經檢察官提起公訴（96年度偵字第
3038號），本院判決如下：
    主  文
甲○○犯妨害公務執行罪，處拘役拾日，如易科罰金，以新臺幣
壹仟元折算壹日。緩刑貳年。並於刑之執行完畢或赦免後，令入
相當處所，施以監護壹年。
    事  實
一、甲○○因患有精神分裂病，對於外界事物辨別是非及控制行
    動等能力，顯已較普通人之平均程度顯然減退甚多，致其辨
    識行為違法及依其辨識而行為之能力，顯著降低。其於民國
    96年5月9日下午2時許，至新竹縣竹東鎮○○路○段839之2號
    光復地磅內購買鋼筋6支後，將其置放於所騎乘之車牌號碼
    RNN－905號輕型機車腳踏板上。於同日下午2時20分許，途
    經新竹縣竹東鎮○○路○段與學前路口時，適當時正在執行
    便衣肅竊勤務之員警丁○○見甲○○行蹤可疑，合理懷疑其
    所載鋼筋之來源便尾隨其後，至新竹縣竹東鎮○○路○段246
    號前時上前攔停予以盤查，丁○○表明警察身分及出示警察
    服務證件後，便要求甲○○配合警方盤查鋼筋之來源，詎甲
    ○○竟基於妨害公務之犯意，不予理會丁○○盤查之要求，
    執意拿起置放於機車腳踏板上之鋼筋欲離去，嗣於丁○○制
    止其離去時，遂將手上鋼筋丟至一旁，以雙手抱住丁○○大
    腿往上抬，以此強暴方式妨害丁○○執行勤務，致其重心不
    穩而跌倒，因而受有右肩後側擦傷5x3cm、右肘擦傷2x0.5cm
    、左肘擦傷0.5x 0.5cm及右腰部擦傷2x0.5cm等傷害（傷害
    部分未據告訴）。丁○○倒地後亦將甲○○抱住使其無法離
    去，嗣經線上巡邏員警到場合力制服甲○○並當場逮捕帶回
    派出所，始查悉上情。
二、案經新竹縣警察局竹東分局報請臺灣新竹地方法院檢察署檢
    察官偵查起訴。
    理  由
壹、程序部分：
  (一)按最輕本刑為三年以上有期徒刑或高等法院管轄第一審案件
    或被告因智能障礙無法為完全之陳述，於審判中未經選任辯
    護人者，審判長應指定公設辯護人或律師為其辯護，刑事訴
    訟法第31條第1項前段分別定有明文。查本件被告甲○○罹
    患精神方面之疾病，此有財團法人為恭紀念醫院（下稱為恭
    醫院）97年4月25日出具之司法鑑定報告書1份在卷可稽，本
    院爰依上開規定於審判程式中指定公設辯護人為其辯護，合
    先敘明。
  (二)再按傳聞法則之重要理論依據，在於傳聞證據未經當事人之
    反對詰問予以核實，乃予排斥，惟若當事人已放棄對原供述
    人之反對詰問權，於法院審判時表明同意該等傳聞證據可作
    為證據，基於證據資料愈豐富，愈有助於真實發現之理念，
    並貫徹刑事訴訟法修法加重當事人進行主義之精神，確認當
    事人對於證據能力有處分權之制度，傳聞證據經當事人同意
    作為證據，法院認為適當者，亦得為證據。另當事人對於傳
    聞證據表示「沒有意見」，而未於言詞辯論終結前聲明異議
    （Without Objection），應視為已有將該等傳聞證據採為
    證據之同意，此刑事訴訟法第159條之5定有明文。本案被告
    及其辯護人於本院審理程序中已表示對本院所提示調查之卷
    內人證物證之證據能力沒有意見，迄本院辯論終結前，亦未
    爭執本案證據之證據能力，依刑事訴訟法第159條之5第2項
    之規定，應視為被告已同意本案相關之傳聞證據均可作為證
    據，本院斟酌本案卷內之證據並非非法取得，亦無證明力明
    顯過低之情形，且經本院於審判期日依法進行證據之調查、
    辯論，被告於訴訟上之程序權，已受保障，前開各該證據，
    均得採為證據，併予敘明。
貳、實體部分：
一、本院認定犯罪事實所憑證據及認定之理由：
    訊據被告甲○○固不否認有於上揭時、地接受員警丁○○之
    攔停盤查，惟矢口否認有何妨害公務之犯行，並辯稱：當時
    員警丁○○沒有穿制服，伊不知其正在執行勤務，且其沒有
    不理會其盤查之要求。再伊欲離去時，因員警丁○○先動手
    抓住伊之手腕，其基於正當防衛始反抗，但並沒有出手毆打
    員警，伊主觀上並無故意毆打員警之故意云云，經查：
  (一)按「巡邏」乃劃分巡邏區（線）、由服勤人員循指定區（線
    ）巡視，以查察奸宄，防止危害為主；並執行檢查、取締、
    盤詰及其他一般警察勤務，乃警察勤務條例第11條第2款所
    明定之警察勤務。再按警察於公共場所或合法進入之場所，
    得對於下列各款之人查證其身份：一、合理懷疑其有犯罪之
    嫌疑或有犯罪之虞者。；次按警察為查證人民身份，得採取
    下列之必要措施：二、詢問姓名、出生年月日、出生地、國
    籍、住居所及身份證統一編號等。三、令出示身份證明文件
    ，依前二款方法顯然無法查證身份時，警察得將該人民帶往
    勤務處所查證，帶往時非遇抗拒不得使用強制力。警察職權
    行使法第6條第1項第1、2款、第7條第1項第2、3款定有明文
    。查本件新竹縣警察局竹東分局竹東派出所員警丁○○於96
    年5月9日下午2時至6時，係服專案勤務便衣勤務，因查贓之
    方便著便服騎乘私人機車，於執勤至下午2時40許，行經新
    竹縣竹東鎮○○路○段與學前路口時，發現被告甲○○騎乘
    車牌號碼RNN－905號輕型機車並載運長6支鋼筋長約3公尺，
    乃合理懷疑該鋼筋之來源，便尾隨其至新竹縣竹東鎮○○路
    ○ 段246號前將其攔停，惟被告見員警未著制服，便要求其
    出示證件，然其於員警出示證件後，並未因此配合警方盤查
    ，反要求欲至派出所，員警基於安全起見不便讓被告自行騎
    車至派出所，便請線上巡邏警車過來支援，惟被告並未理會
    員警執意離去，員警欲制止其離去始拉住被告之雙手以阻止
    其離去，揆諸前開規定，乃屬合法運用其強制力，且並未逾
    越必要程度，是員警係依法執行職務堪可認定。又上開攔停
    盤查一節，業據證人即員警丁○○到庭結證甚詳，並有該員
    警出具之報告書1份附卷可稽，足見新竹縣警察局竹東分局
    竹東派出所警員丁○○當日係屬依法執行巡邏、肅竊勤務之
    公務員，並係在執行公務中。
  (二)證人丁○○在偵查中具結證稱：「（檢察官問：本件被告妨
    害公務情形？）96年5月9日下午2時20分我正在執行查贓工
    作，我當時是著便衣、騎便車在新竹縣竹東鎮○○路上巡邏
    ，看到被告騎1台輕型機車，車上放了5根長約2公尺的鋼筋
    ，斜靠在他的身上，我覺得可疑就上前盤查，我將車騎靠近
    被告對他說，我是警察，請你靠邊熄火，被告就把車停在路
    邊，但他對我說，他不相信我是警察，我就出示證件給他看
    ，他仍不相信，還說我的服務證是假的，執意要走，當時他
    的車還沒有熄火，我看他要騎走，我就下車，將他的車輛熄
    火、鑰匙拔起，並跟他說，請你配合臨檢，我已經通知巡邏
    車，之後被告把機車架起，拿著鋼筋還是要走，此時我強烈
    懷疑鋼筋是偷的，我便拉住他的鋼筋，被告看我拉鋼筋，他
    便把鋼筋丟在地上，還是要走，我便拉住他的手，他反過來
    抓住我的大腿往上抬，我整個人跌倒，之後我們2人在地上
    發生拉扯，但被告身型較大我無法制服，他把我壓在地上，
    我只好抱著他，約5至10分鐘我的同事趕來支援才把他制服
    。」等語（見96年度偵字第3038號偵查卷第35、36頁），復
    於本院審理中證述：「（檢察官問：你們二人機車熄火，二
    人都站起來之後，發生何事？）因為我撥完電話請同事過來
    ，被告執意要去派出所，我與被告面對面拉住被告的兩隻手
    ，不讓他走，那時候就開始發生爭執，被告把鋼筋往旁邊一
    丟，我就退一下，之後被告就用雙手抱住我的右大腿，我失
    去重心，在路上跳著，之後整個人才往後倒，我往後倒之後
    我的背部與手肘有擦傷。」等語甚詳（見本院卷第24、25頁
    ），是被告甲○○確有以雙手強拉住證人丁○○，致丁○○
    跌倒而受傷等情，應可認定。況證人即員警丁○○與被告素
    不相識、無冤無仇，於本院法官諭知具結義務及偽證處罰後
    具結證述明確，是證人丁○○當無設詞誣陷被告，而致己身
    負偽證刑責之理，是其上開證詞，應堪採信。
  (三)抑且，證人丁○○因被告強抱之行為，致受有右肩後側擦傷
    5x3cm、右肘擦傷2x0.5cm、左肘擦傷0.5x0.5cm及右腰部擦
    傷2x0.5cm等傷害等情，此有卷附竹信醫院診斷證明書1紙（
    見同上偵查卷第14頁）在卷可稽，足徵丁○○員警確因被告
    施以強暴致受傷，堪以認定。
  (四)至被告另辯以：因員警丁○○先動手抓住我的手腕，伊沒有
    出手，是正當防衛，伊有反抗，但是伊沒有出手云云。查被
    告係因欲行離去，始遭證人即員警丁○○攔阻，因而發生被
    告強抱住丁○○右大腿至其失去重心跌倒，因而受有如事實
    欄所述之傷害，嗣業經到場支援之員警合力將被告制服後帶
    回派出所等情，業據本院認定如前，亦即，本件證人丁○○
    對被告執行盤查，要求被告說明鋼筋來源，並在被告欲行離
    去之際攔阻被告等動作，俱屬公務員依法執行職務之行為，
    況證人丁○○所為之攔阻行為，並未逾越必要之程度，係屬
    合法行使公權力，自應受刑法第135條規定之保護。至所謂
    正當防衛，係對於現在不法之侵害，始有正當防衛可言，此
    觀刑法第23條規定自明，是如侵害行為核屬公務員依法執行
    職務，既無不法，受侵害之人即有容忍義務，而無行使正當
    防衛權之餘地。本案被告以強抱之方式，對依法執行盤查職
    務之員警丁○○施以強暴，顯係被告抗拒公權力之合法行使
    ，甚為昭然，揆之上開規定，自無主張正當防衛之依據。是
    被告辯稱伊係出於自衛云云，尚有誤會。
  (五)又辯護意旨雖謂：被告雖然與警員有拉扯的行為，但是主觀
    上並沒有妨礙公務的犯意云云。惟依前開證人即員警丁○○
    所述，其當時擔任肅竊勤務，因見一般人不可能用輕型機車
    在鋼筋基於合理懷疑鋼筋來源是否正當，便將被告攔停以盤
    查鋼筋之來源，惟被告於員警表明警察身份及出示警察服務
    證件後，並未因此配合盤查，反欲離去，當員警出面制止被
    告甲○○離去時便以雙手抱住員警右大腿，使其失去重心跌
    倒因而受有事實欄所示之傷害，觀諸上開說明員警拉住被告
    以制止其離去之行為，為合法之職權行使，詎被告於員警丁
    ○○依法執行勤務時以雙手強抱住員警之右大腿，使之受有
    如事實欄所示傷勢，乃積極妨害該員警職務之執行，顯已施
    強暴行為，該當於對員警丁○○所依法執行之公務，施以強
    暴，其有妨害公務之犯意及妨害公務之行為，至為灼然。故
    辯護人此部分辯解，尚難採為被告有利之認定。
  (六)綜上所述，本件被告確有上開犯行甚明，被告前開所辯，均
    係事後卸責之詞，洵非可採，是本件事證已臻明確，被告妨
    害公務之犯行堪以認定。
二、論罪及科刑：
  (一)按刑法第135條第1項之罪，以對於公務員依法執行職務時施
    強暴脅迫為要件。此之所謂施強暴，不以對於公務員之身體
    直接實施暴力為限，凡以公務員為目標，而對物或對他人施
    暴力，其結果影響及於公務員之執行職務者亦屬之（最高法
    院82年度臺上字第608號判決意旨參照）。
  (二)核被告甲○○所為，係犯刑法第135條第1項之對於公務員執
    行職務施以強暴罪。
  (三)又被告甲○○經本院依職權送至為恭醫院鑑定結果為：精神
    分裂症，妄想症，慢性。個案患有精神分裂症已10餘年，幾
    乎未接受治療，到目前其精神病症狀仍明顯，以致其認知、
    判斷、自我控制能力受損，故目前及行為時個案之精神狀況
    為雖可辨識其行為違法，但依其辨識而行為之能力顯著減低
    ，此有該院於97年4月25日出具之（97）為恭醫字第0970000
    338號函檢附之司法鑑定報告書1份在卷可憑。於茲所應審究
    者乃被告行為時究有無因精神障礙或其他心智缺陷，致不能
    辨識其行為違法或欠缺依其辨識而行為之能力，或顯著減低
    ，查被告於本院審理時，對於本院之訊問雖有明確回答問題
    ，但其陳述內容仍有部分係超乎常理，甚至於本院97年3月
    25日審理時，有答非所問之情況，本院斟酌被告審理時之精
    神狀況及為恭醫院之鑑定結果，足認被告係持續有此受精神
    障礙、心智缺陷因素，使其辨識行為違法或依其辨識而行為
    之能力顯著減低之情狀。既然被告行為時因精神障礙或其他
    心智缺陷，致其辨識行為違法或依其辨識而行為之能力，顯
    著減低，爰依刑法第19條第2項規定，減輕其刑。
  (四)爰審酌被告有精神方面之疾病，其於員警丁○○已表明係執
    行勤務之警察人員後，仍拒不配合盤查，以雙手強抱住員警
    丁○○，致其受傷，未能體認公務人員依法執行職務係代表
    國家行使公權力，竟對員警施以強暴之手段，犯罪後又未能
    坦承犯行，態度顯然不佳，惟本件情節尚非重大暨其犯罪手
    段、品行、智識程度、犯後態度等一切情狀，量處如處文所
    示之刑，並諭知易科罰金之折算標準。末查，本院復考量被
    告有上開精神障礙，足認其易受刺激引發激動情緒，產生難
    以預料行為，況前述為恭醫院函文載稱：個案患有精神分裂
    症已10餘年，幾乎未接受治療，到目前其精神病症狀仍明顯
    ，以致其認知、判斷、自我控制能力受損等情，是倘被告未
    持續就渠所患精神方面之病症施以治療，實有再犯相類犯罪
    及危害公共安全之虞，故為被告之利益及避免對被告家屬及
    社會治安造成影響，實有施以監護治療之必要，爰依刑法第
    87條第2項前段、第3項之規定，併諭知被告於刑之執行完畢
    或赦免後，令入相當處所，施以監護處分1年，以收個人治
    療及社會防衛之效。
據上論斷，應依刑事訴訟法第284條之1、第299條第1項前段，刑
法第135條第1項、第41條第1項前段、第19條第2項、第87條第2
項前段、第3項，刑法施行法第1條之1第1項、第2項前段，判決
如主文。
本案經檢察官郭進昌到庭執行職務。
中    華    民    國    97    年    8    月    19    日
                  刑事第四庭  法  官  林秋宜
以上正本證明與原本無異。
如不服本判決，應於收受本判決後10日內向本院提出上訴書狀。
上訴書狀應敘述具體理由，未敘述上訴理由者，應於上訴期間屆
滿後20日內補提理由書狀於本院（均須按他造當事人之人數附繕
本，並請勿「逕送上級法院」）。
中    華    民    國    97    年    8     月    19    日
                              書記官  柯雅菱
附錄本件論罪科刑實體法條全文：
刑法第135條第1項：
對於公務員依法執行職務時，施強暴脅迫者，處3 年以下有期徒
刑、拘役或300元以下罰金。


司法院資訊處製作；財團法人民間司法改革基金會備份。
